【裁判字號】    96,簡上,102
【裁判日期】    970422
【裁判案由】    給付佣金
【裁判全文】
臺灣桃園地方法院民事判決             96年度簡上字第102號
上  訴  人  乙○○
            甲○○
被上訴人    丁○○
            丙○○
上列當事人間請求給付佣金事件，上訴人對於民國96年3月28日
本院桃園簡易庭96年度桃簡字第420號民事簡易判決，提起上訴
，於97年4月1日辯論終結，本院判決如下：
    主  文
原判決廢棄。
被上訴人丁○○應給付上訴人新台幣壹拾貳萬玖仟捌佰零捌元，
及自民國九十五年十二月十六日起，至清償日止，按週年利率百
分之五計算之利息。
被上訴人丙○○應給付上訴人新台幣壹拾貳萬玖仟捌佰零捌元，
及自民國九十五年十二月三十一日起，至清償日止，按週年利率
百分之五計算之利息。
第一、二審訴訟費用由被上訴人負擔。
    事實及理由
一、上訴人起訴主張：
    (一)兩造前於民國95年8 月3 日，簽訂「委任書」（下稱系爭
      委任書），約定被上訴人以每坪新臺幣（下同）8,000 元
      價格，全權委託上訴人代為出售被上訴人所有坐落桃園縣
      龍潭鄉○○○段209-3地號土地（下稱系爭土地），被上
      訴人並願付總售價4%作為佣金，委託期間自同日起至同年
      9月30日止（下稱系爭委託期間）。
    (二)上訴人即於委託期間，以每坪8,000元價額，覓得買主即
      訴外人戊○○，戊○○並簽發票面金額各為500,000元之
      支票二紙（下稱系爭二紙支票），準備於簽約時作為定金
      用，詎被上訴人於系爭委託間內，屢經上訴人請求，皆未
      出面與戊○○簽約。
    (三)依系爭委任書約定，被上訴人係委託上訴人全權出售，故
      上訴人為被上訴人之代理人，戊○○既已向上訴人表示願
      依系爭委任書價額購買系爭土地，系爭買賣契約即已經成
      立，被上訴人即應依系爭委任書約定，給付上訴人佣金。
      系爭土地面積為2,682平方公尺，依系爭委任書約定之佣
      金計算方式，被上訴人應給付上訴人之佣金共為259,616
      元（計算式：(2,682×0.3025)×8,000元×4/100 ＝259,
      616 元）。又系爭委任書係被上訴人共同簽訂，依民法第
      271 條規定，被上訴人應平均分擔上開佣金。
    (四)本件因被上訴人拒絕給付上開佣金，前經上訴人聲請鈞院
      核發本件95年度促字第54602號支付命令（下稱系爭支付
      命令）請求被上訴人給付，惟被上訴人仍拒絕給付並為異
      議，爰依系爭委任書之法律關係，請求被上訴人給付上開
      佣金及自系爭支付命令送達翌日起之法定遲延利息。茲起
      訴聲明：被上訴人丁○○應給付上訴人129,808元、被上
      訴人丙○○應給付上訴人129,808元，及均自系爭支付命
      令送達翌日起至清償日止，按週年利率5%計算之利息。
    (五)上訴人上訴主張：其於委託期間覓得買主戊○○願以每坪
      8,000 元之價格購買系爭土地，符合被上訴人委託買賣之
      條件，簽約當時其等在系爭土地坐落處等候，並未見被上
      訴人前來，聯絡得知被上訴人在邱代書事務所等候，其等
      即時趕回事務所，已不見被上訴人，隨即前往被上訴人家
      中，亦未見被上訴人，被上訴人之兒子及會計在家，但也
      說不清楚被上訴人去向，其等至晚上10點才離去，被上訴
      人嗣後亦未與其聯絡簽約之事，被上訴人拒絕履約之意圖
      甚明，顯見被上訴人係以不正當之行為阻止兩造約定條件
      之成就，依誠信原則被上訴人應給付上訴人報酬。為此依
      民法居間及委任法律關係，請求判決如主文。
二、被上訴人則以：
  (一)按居間人，以契約因其報告或媒介而成立者為限，得請求報
    酬。民法第568條第1項定有明文。依此法條之明文規定可知
    ，不論報告居間或媒介居間，居間人報酬請求權之發生，均
    必須以「契約係因居間人報告或媒介而成立」之要件，為報
    酬請求權發生之要件，兩造間之委任書內容與居間契約相異
    ，自不適用上開規定，合先陳明。
  (二)查雙方於95年9月30日下午4時30分約定於邱代書事務所處會
    晤簽約，然被上訴人依約前往，卻不見上訴人蹤影，致無法
    完成簽約手續。再查上訴人既受被上訴人之委託，理應善盡
    管理人之責任，再次聯繫簽約細節，然上訴人卻未積極與被
    上訴人聯繫以完成簽約之行為，竟對被上訴人口出惡言，並
    甚而提出訴訟請求給付報酬，上訴人既未完全履行系爭委任
    書之給付義務。上訴人以此請求給付報酬，於法無據。
  (三)再查依不動產經紀業管理條例規定不動產經紀人居間仲介成
    立不動產買賣契約，始得向賣方收取4%之佣金。按「非經紀
    業而經營仲介或代銷業務者，主管機關應禁止其營業，並處
    公司負責人、商號負責人或行為人新台幣十萬元以上三十萬
    元以下罰鍰」。不動產經紀業管理條例第32條定有明文，然
    查上訴人僅係代書並非不動產經紀人，已違反法令之規定。
    惟系爭委任書中雙方約定佣金報酬為總售價4%，其自係屬高
    額之報酬，而非上訴人主張之民間習慣，因此雙方既約定有
    高額之報酬上訴人更應以善良管理人之注意履約，而上訴人
    僅覓得買主，未積極與被上訴人聯繫以完成整筆買賣交易，
    上訴人既未完全履行其給付義務，其請求被上訴人給付報酬
    實無理由。
  (四)綜上所述，兩造既無居間契約，上訴人亦未依其媒介成立買
    賣契約並履行其任務，上訴人自不得向被上訴人請求委任報
    酬。從而上訴人依居間法律關係請求被上訴人等給付佣金，
    實為無理由。為此，聲明：上訴駁回。
三、兩造不爭執事項：
  (一)兩造前於95年8 月3 日，簽訂系爭委任書，約定被上訴人二
    人以每坪8,000 元價格，全權委託上訴人二人代為出售被上
    訴人二人所有之系爭土地，被上訴人二人並願付總售價4%作
    為佣金，委託期間自同日起至同年9月30日止。
  (二)兩造約定於95年9 月30日下午簽定買賣契約，惟因故未簽定
    買賣契約。
四、本件首應審究為上訴人二人是否已履行被上訴人二人於系爭
    委任書委託之出售系爭土地事務？
  (一)觀諸系爭委任書載明「立書人丁○○、丙○○全權委託乙○○、甲○○如附表所示面積代為全權出售，每坪售價新台幣
    捌仟元，願付總售價百分之四作為佣金，本人決不食言；委
    託人無條件提供辦理過戶所有權狀及有關證件」等語，參酌
    上訴人乙○○陳稱：（問：簽委任書的協議為何？）「找到
    買主以後，達到約定的價錢，我們會請被上訴人出來簽契約
    。」、被上訴人丁○○陳稱：「我同意，授權讓上訴人去找
    買主，但簽約要我自己簽。」等情，顯見本件系爭委任書之
    法律關係應是居間契約。上訴人依系爭委任書之約定應履行
    之義務為「覓買主、媒介買主與被上訴人成立買賣契約」。
  (二)上訴人主張其已覓得買主戊○○願以每坪8,000 元之價格買
    受系爭土地，戊○○並簽發發票日95年9 月25日、面額各50
    萬元、受款人分為被上訴人之支票各1 紙之情，並提出上開
    支票影本2 紙為證。核與證人戊○○到庭證述（問：有無看
    過95年9 月25日發票日之支票？）有，我公司會計小姐開的
    。（問：為何開此支票？）因為要向上訴人買土地，所以請
    會計小姐開支票。（問：為何開95年9 月25日？）因為之前
    我與上訴人有立斡旋單到9 月24日，我開了10萬元本票在上
    訴人那裡。（問：你簽斡旋金何意？）怕我反悔，所以才有
    斡旋金當保證。（問：何時跟你約看土地？）土地看很多次
    ，最後要買時，上訴人說約好地主後，再通知我去等情相符
    。是上訴人主張其已覓得買主之情堪信為真實。
  (三)戊○○並未與被上訴人簽定系爭土地之買賣契約，已如前述
    ，是上訴人並未完全履行系爭委任契約之委託事項（即買賣
    契約未成立）。
五、上訴人是否可依系爭委任契約約定請求總售價百分之4 之報
    酬？
    按媒介居間人固以契約因其媒介而成立時為限，始得請求報
    酬。又委託人雖得隨時終止居間契約，然契約之終止，究不
    應以使居間人喪失報酬請求權為目的而為之，否則仍應支付
    報酬（最高法院58年台上字第2929號判例要旨參照）。本件
    上訴人主張：其已覓得買主，並約買主與被上訴人於系爭土
    地處簽約，未見被上訴人，後與被上訴人聯絡，知悉被上訴
    人在其事務所等候，即與買主趕回事務所，即不見被上訴人
    ，隨即至被上訴人家等候被上訴人至晚上10點多，均無法聯
    絡被上訴人，隔日被上訴人並未再與其等約定簽約事宜，顯
    見被上訴人故意不簽定買賣契約之情。被上訴人則以伊於約
    定處所等候多時，因被上訴人丙○○身體不適，才自行離去
    ，並以電話與上訴人連繫，約定隔日再簽約，翌日與上訴人
    聯絡，因上訴人口氣不佳，才未簽約等情置辯。經查：
    (一)證人戊○○到庭證述：「上訴人有約在事務所簽約，但我
      要求請地主到現場來，我要確認界址」、「我不清楚他們
      如何約的，我們在現場等地主，沒看到地主，後來，聽在
      場的人說，地主在事務所，我們有趕回去事務所，但我們
      到事務所，沒看到地主。」、「我們在事務所打電話給地
      主，但地主電話不接，所以我們又到地主家等，但沒有看
      到地主。」等情，顯見兩造先約在上訴人事務所簽約，後
      因買主即證人戊○○要求，才改至系爭土地處簽約，是被
      上訴人至上訴人事務所等候簽約，即與約定不合。
    (二)被上訴人雖抗辯：伊去事務所未見到上訴人，經聯絡後，
      上訴人要伊等稍候，上訴人很快即趕回事務所，但因被上
      訴人丙○○身體不適而先行回家，並非伊等故意不簽約等
      情。惟被上訴人丁○○又陳稱：「他們去我家的事，我不
      清楚，我當天晚上（應是翌日凌晨）約二點半才回到家」
      等情（參見97年4 月1 日言詞辯論筆錄），顯見被上訴人
      抗辯因身體不適才離去之情，並不可採。
    (三)被上訴人又抗辯「翌日與上訴人聯絡，因上訴人口氣不佳
      ，才未簽約」等情，然為上訴人所否認，被上訴人又未舉
      證以實其說，是被上訴人此部分之抗辯亦不足採。
    (四)綜上可知，被上訴人並未至約定處所簽定買賣契約，且事
      後又避不見面，被上訴人顯然無意履行居間契約，而使上
      訴人喪失報酬請求權，依前揭說明，被上訴人自應給付上
      訴人居間報酬。
    (五)按數人負同一債務或有同一債權，而其給付可分者，除法
      律另有規定或契約另有訂定外，應各平均分擔或分受之。
      民法第271 條前段定有明文。本件被上訴人即應依系爭委
      任契約約定，給付上訴人總售價4%之佣金，計為259,618
      元（2,682 平方公尺×0.3025＝811.305 坪，811.305 坪
      ×8,000 元×4%＝259,618 元），依上揭說明，被上訴人
      二人應各給付上訴人129,809 元，上訴人僅請求被上訴人
      各給付129,808 元尚屬有據。
六、綜上所述，上訴人依居間之法律關係請求被上訴人丁○○應
    給付上訴人129,808元，及自支付命令送達翌日（即95年12
    月16日）起，至清償日止，按週年利率百分之五計算之利息
    。及被上訴人丙○○應給付上訴人129, 808元及自支付命令
    送達翌日（即95年12月31日）起，至清償日止，按週年利率
    百分之五計算之利息。為有理由，應予准許。原審就上訴人
    上開請求為駁回之判決，自有未洽，上訴意旨指摘原判決不
    當，求予廢棄改判，為有理由，應予准許。應由本院將原判
    決予以廢棄，改判如主文第2 項所示。
據上論結，本件上訴為有理由，依民事訴訟法第436 條之1 第3
項、第450 條、第78條、第85條第1項前段，判決如主文。
中    華    民    國    97    年    4     月    22    日
                  民事第一庭審判長法  官  郭琇玲
                                  法  官  田玉芬
                                  法  官  吳爭奇
上列正本證明與原本無異。
不得上訴。
中    華    民    國    97    年    4     月    23    日
                                  書記官  梁麗雲


司法院資訊處製作；財團法人民間司法改革基金會備份。
